最高法院刑事判決　　　　　　　　　　　　　　　九十三年度台上字第二九二一號
　　上　訴　人　乙○○
　　　　　　　　甲○○
　　右　一　人
　　選任辯護人　林賢宗律師
右上訴人等因業務侵占案件，不服台灣高等法院中華民國九十二年三月二十六日第二
審更審判決︵九十一年度重上更(五)字第一一三號，起訴案號：台灣板橋地方法院檢察
署八十年度偵字第六一六二、一二０五四、一二八八０號︶，提起上訴，本院判決如
左：
    主  文
原判決撤銷，發回台灣高等法院。
    理  由
本件原判決認定上訴人乙○○係代統企業股份有限公司（下稱代統公司，設於台北縣
蘆洲市○○○路○段三三八號）之執行副總經理，楊人豪（已死亡，業經判決公訴不
受理確定）係該公司之襄理兼執行副總經理秘書，上訴人甲○○為該公司之財務課長
（乙○○於民國八十年三月間離職，甲○○於八十年五月三十一日離職），而代統公
司係統一食品企業股份有限公司（下稱統一公司）對於台北地區各學校產品銷售之代
理商，因該公司總經理陳進財（現為董事長）要求公司人員提高銷售業績，採行以每
箱食品、飲料低於平常售價新台幣（下同）三至十元不等之價格，銷售予一般中盤商
，由中盤商自行至公司倉庫載貨，而以現金或即期支票支付貨款（即所謂特販方式）
，詎乙○○、楊人豪、甲○○等三人竟基於概括之犯意，共同意圖為自己不法之所有
，自七十九年九月間起至八十年二月止，推由乙○○、楊人豪事先與中盤商吳義農、
黃萬得、林清河等人聯絡，利用下班時間、晚上或例假日，由乙○○或楊人豪逕行填
製出貨單交予吳義農等三人，如未填具出貨單，則由乙○○、楊人豪其中一人向倉庫
管理員稱緊急出貨再補開出貨單，計先後多次將代統公司所有之「麥香紅茶」、「奶
茶」、「菊花茶」、「楊桃汁」、「咖啡」、「速食麵」等貨物，以每箱低於市價十
五至二十元之價格（市價每箱約一百五十元至一百六十元），出售予吳義農、黃萬得
、林清河，計銷售二十二萬六千六百四十五箱貨物，得款二千九百四十六萬三千八百
五十元，由乙○○、楊人豪、甲○○等三人共同侵占朋分（由甲○○分得三百萬元，
餘由乙○○、楊人豪二人均分），因甲○○本負責代統公司外帳及庫存日報表，乃由
甲○○於其業務上所製作不實之營運日報表，持向上級陳報公司營運情形，足以生損
害於代統公司，迨至八十一年三月初，代統公司總經理陳進財發覺有異，向乙○○查
詢帳目，乙○○唯恐東窗事發，乃於同年三月五日棄職離去，經陳進財命甲○○會同
公司出納黃惠卿、會計王翠香凍結倉庫清點結果，始查悉上情等情。因而撤銷第一審
該部分科刑判決，仍論處上訴人共同連續意圖為自己不法之所有，而侵占對於業務上
所持有之物各罪刑，固非無見。
惟查(一)、採為判決基礎之證據資料，必須經過調查程序，而顯出於審判庭者，始與直
接審理主義符合，否則其所踐行之訴訟程序，即屬違背法令。本件原審採為判決基礎
之重要證據即乙○○、甲○○致陳進財之信函，台北縣稅捐稽徵處八十年八月十三日
函、代統公司委託吳正順律師致乙○○函及陳進財致行政院長陳情書等，於審判期日
，未依刑事訴訟法第一百六十五條第一項之規定，踐行調查程序向上訴人等宣讀或告
以要旨，而逕採為認定上訴人等犯罪之論據，不但與直接審理法則有違，且有應於審
判期日調查之證據而未予調查之違誤。(二)、原審資以認定上訴人等犯罪之重要證據即
「庫存差異表」，上訴人等辯稱陳進財將「特販」之銷售額諉過於乙○○盜賣，「庫
存差異表」與實情不符。而證人即製表人王翠香、黃惠卿證稱案發後該公司總經理陳
進財指示按其交付之數字製作該庫存差異表，並儘量將「特販」部分抽出，以配合該
數字，實際上並未清點庫存，又「特販」部分有入帳，但未開發票云云︵見原審上訴
卷第一宗第一七一、一七四、一七五頁︶。甲○○於原審並提出代統公司七十九年九
月至八十年二月會計傳票及出貨明細單影本一冊，主張出貨單數字較「庫存差異表」
所附月報表之出貨數字為高，實際收入亦較「庫存差異表」上所載者為多，並以之證
明「庫存差異表」之記載與事實不符。原審多次命陳進財提出該公司之帳冊，雖謂或
因人事更替，或因伊未常在公司內督導，而無法尋獲提供查證。然原審仍可依職權向
代統公司營業所在地之台北縣稅捐稽徵處三重分處調閱代統公司七十九年九月至八十
年二月營業人銷售額與稅額申報書，並核對陳進財自承營業收入入帳戶之台北市銀行
士林分行00000000000號帳戶、華僑銀行台北分行0000000000
000號及第一商業銀行建國分行00000000000號帳戶自七十九年九月至
八十年二月間之銀行往來帳卡，以及乙○○在八十年八月七日所提出之資本往來帳目
︵見偵字第六一六二號偵查卷第三七一頁背面、第三七七至三八三頁︶，逐一送請會
計師鑑定，亦非不能查出究竟代統公司庫存有無短缺？公司貨款有無虧損？原審疏未
詳查，遽以上訴人等所製作之出貨單既未留存，所得復未交由出納入帳，但由「庫存
差異表」之製作過程，可顯示被盜賣之具體數字云云，已有應於審判期日調查之證據
而未予調查之違法。(三)、案發後，代統公司即向台灣台北地方法院民事庭提起侵權行
為損害賠償民事事件，該法院以八十年度重訴字第五五五號受理，該判決理由記載「
依原告︵按指代統公司︶向台北縣稅捐稽徵處三重分處申報之七十九年十一月至八十
年二月間營業人銷售額與稅額申報書記載，原告於上開四個月期間之銷售總金額為四
八、六二一、四三三元，然依本院向原告所自承其營業收入入帳戶之台北市銀行士林
分行原告00000000000號帳戶、華僑銀行台北分行0000000000
000號及第一商業銀行建國分行00000000000號帳戶內各七十九年十一
月至八十年二月間之銀行往來帳卡記載，原告於該期間之總營收為七七、七二七、七
八八元，經扣除實際有開發票並向稅捐稽徵機關申報之上開銷售額後尚有一一九、一
０六、三五五元之銷貨差額有進帳但未申報之金額存在，此亦有上開三家銀行及台北
縣稅捐稽徵處三重分處檢送之原告銀行往來對帳單及營業人銷售額與稅額申報書各在
卷可憑」，有判決影本在卷足憑︵見原審上訴卷第一四一頁︶，代統公司似在短短四
個月有近三千萬元之進帳，有盈餘並無虧損。另乙○○在八十年三月五日離職後，代
統公司在八十年五月三十日委由廖森本會計師向台北縣稅捐稽徵處申報七十九年度營
利事業所得稅申報書非營業損失欄內利息支出項下為七百三十七萬七千六百九十一元
，其申報書第二十三項呆帳損失、第二十六項外銷損失、第五十項商品損失均為「０
」︵見原審更(三)卷第四十八頁︶，何以上揭「庫存差異表」記載短缺總共三千餘萬元
之貨品？該「庫存差異表」所載是否與上揭證據不符？原判決未就前揭有利於上訴人
等之證據，於判決理由內加以論列，自屬於法有違。(四)、上訴人等之犯罪時間，原判
決犯罪事實記載自七十九年九月起至八十年二月止︵見原判決第二頁︶；理由引用甲
○○所稱自七十九年十一月至八十年一月︵見同判決第五頁︶；復引用甲○○所稱自
七十九年十一月起至八十年三月︵見同判決第四頁︶；及引用黃萬得所稱自七十九年
三月起至八十年三月間︵見同判決第七頁︶，亦有矛盾，原判決未說明其取捨之理由
，自有理由不備及矛盾之違法。(五)、原判決引用證人楊人豪於警局所供「因彼三人（
指吳義農、黃萬得、林清河）都有消化代統公司貨品能力，且事先談好每箱飲料均便
宜貳拾元委由他們消化贓物，由副總經理乙○○做假出貨單或完全沒有出貨單，再由
我或乙○○一人在場掩護，並與事先聯絡之林清河等三人將貨車利用夜間駛進倉庫竊
取貨品變賣，起初林清河等三人每竊得一箱得利貳拾元，但在七十九年十二月底以後
，所得贓款則由我們二人與林清河等三人均分（所得贓款）大約佰萬元，甲○○知
情，因我前後共拿拾次贓款每次拾萬元共佰萬元給甲○○，故甲○○願意做假帳
目表配合」，資為認定上訴人等犯罪之證據。事實果如楊人豪所供，上訴人等每箱貨
物僅得利二十元，而依原判決事實所認定，上訴人等所侵占之貨物為二十二萬六千六
百四十五箱，則其等總所得亦不過四百五十三萬二千九百元，並無原判決所認定之二
千九百四十六萬三千八百五十元，且所得贓款約三百萬元，已全數給甲○○，則楊人
豪、林清河豈非毫無所得？採證亦有矛盾。上訴意旨指摘原判決違背法令，非無理由
，應認原判決仍有發回更審之原因。原判決不另諭知無罪部分，基於審判不可分之原
則，併予發回。又本件雖屬刑事訴訟法第三百七十六條第三款所列之案件，惟於修正
刑事訴訟法施行前原得上訴於第三審法院，且已繫屬於法院，依刑事訴訟法施行法第
五條第一項規定，仍應依施行前之法定程序終結之，附此說明。
據上論結，應依刑事訴訟法第三百九十七條、第四百零一條，判決如主文。
中　　　華　　　民　　　國　　九十三　　年　　　六　　　月　　　十　　　日
                              最高法院刑事第二庭
                                  審判長法官  陳　錫　奎
                                        法官  洪　清　江
                                        法官  李　伯　道
                                        法官  陳　世　淙
                                        法官  洪　佳　濱
      右正本證明與原本無異
                                              書  記  官
中　　　華　　　民　　　國　　九十三　　年　　　六　　　月　　二十一　　日
                                                                        Ｑ
